【裁判字號】    92,易,1249
【裁判日期】    920624
【裁判案由】    侵占
【裁判全文】
臺灣板橋地方法院刑事判決                        九十二年度易字第一二四九號
    公  訴  人  臺灣板橋地方法院檢察署檢察官
    被      告  庚○○
右列被告因侵占案件，經檢察官提起公訴（九十一年度偵緝字第六號），本院判決如
左：
    主  文
庚○○無罪。
    理  由
一、公訴意旨略以：被告庚○○係台北縣中和市○○路三三五巷三三弄五號二樓丁○
    ○○○程有限公司（下稱啟源起重公司）之股東，平日並負責調度公司車輛之業
    務，為從事業務之人，後該公司之負責人己○○因故於民國八十七年七月間退出
    公司經營，被告庚○○竟意圖為自己不法之所有，自八十八年九月三日起，將原
    為啟源起重公司所有，而暫登記於乙○○○○計股份有限公司（原名為尚雅建設
    股份有限公司）之名義下之車號為Ｐ七─二Ｏ七Ｏ號營業用小貨車一輛（下稱系
    爭小貨車），轉至其於八十九年三月十七日登記成立之啟源通運有限公司（下稱
    啟源通運公司），供其使用，而侵占之。嗣於九十年間，己○○發現該車並未由
    啟源起重公司使用，始發覺上情，因認被告涉犯刑法第三百三十六條第二項之業
    務侵占罪嫌云云。
二、按犯罪事實，應依證據認定之，無證據不得推定其犯罪事實；不能證明被告犯罪
    者，應諭知無罪之判決，刑事訴訟法第一百五十四條及第三百零一條第一項分別
    定有明文。次按刑事訴訟上證明之資料，無論其為直接或間接證據，均須達於通
    常一般之人均不致有所懷疑，而得確信其為真實之程度，始得據為有罪之認定，
    若其關於被告是否犯罪之證明未能達此程度，而有合理懷疑之存在，致使無從形
    成有罪之確信，根據「罪證有疑，利於被告」之證據法則，即不得遽為不利被告
    之認定；又告訴人之告訴，係以使被告受刑事訴追為目的，是其陳述是否與事實
    相符，仍應調查其他證據以資審認；最高法院七十六年台上字第四九八六號判例
    、五十二年台上字第一三○○號判例可資參照。且刑法侵占罪之成立，以擅自處
    分自己持有之他人所有物，或變易持有之意為所有之意，而逕為所有人之行為，
    為其構成要件，雖行為之外形各有不同，要必具有不法所有之意思，方與本罪構
    成之要件相符，最高法院亦著有十九年上字第一○五二號判例足參。
三、本件公訴人認被告庚○○涉犯上開罪嫌，無非係以告訴人啟源通運公司之法定代
    理人己○○之指訴，及經濟部公司執照、啟源起重公司設立登記事項卡、電子計
    算機統一發票、汽車新領牌照登記書及照片等為其依據。訊據被告庚○○固坦承
    系爭小貨車為啟源起重公司所有，伊另行成立啟源通運公司後，系爭小貨車即轉
    供啟源通運公司使用等情，惟堅決否認有侵占犯行，辯稱：伊並無侵占系爭小貨
    車之意圖，自己○○離開啟源起重公司後，遲未出面將啟源起重公司之帳目結算
    清楚，伊雖僅係公司股東，尚有繼續代繳啟源起重公司之稅金，如果伊有侵占系
    爭小貨車之意圖，伊不會去繳交公司稅金，且啟源起重公司於八十七年間進行結
    算時，有談到系爭小貨車之歸屬，原係要求己○○將系爭小貨車所有權過戶至啟
    源起重公司名下，但己○○一直拖延而未過戶，後來啟源通運公司成立後，就未
    再以啟源起重公司名義營業，系爭小貨車從斯時起即開始提供予啟源通運公司使
    用等語。
四、經查：
（一）參酌證人即啟源起重公司股東戊○○於本院審理時到庭證稱：「（問：是否知
      道有Ｐ七─二○七○小貨車後來為何給啟源通運使用？）因為當初被告和己○
      ○他們如何說，我不清楚。我只知道有給啟源通運使用」、「（問：己○○是
      否知情？）這部車應是己○○的車，不屬於公司的車子。當初以公司名義去買
      ，但是頭期款是由己○○付的，其他情形不清楚」、「（問：己○○是否知道
      後來車子給啟源通運使用？）應該是知道。這個車子借給公司使用，貸款由公
      司付。當初啟源起重結束，才成立啟源通運公司。車子是借給被告，理論上應
      是己○○沒有將車子拿走，所以應該借給被告使用。他們之間的細節如何，我
      就不知道」、「（問：這期間己○○都沒有詢問過車子的問題？）應該有，他
      們有談，但是都沒有結果」等語，及證人即啟源起重公司股東甲○○於本院審
      理時證稱：「（問：己○○是否知道後來車子給啟源通運使用？）啟源起重成
      立時，有五個股東，出資新台幣（下同）一百萬元，是入己○○的戶頭，後來
      公司要買車子，當時我不知道為何這部車，以己○○的親戚公司名義買車。後
      來一百萬元入己○○的戶頭，後來黃家人要拆股，我們陸陸續續對帳，我們有
      請會計師對帳，因為帳無法對，所以擺到現在。車子都是被告在使用，我不知
      道後來他們如何溝通... 」、「（問：這期間己○○都沒有詢問過車子的問題
      ？）因為帳一直結不出來。那部車子一直留在公司使用」、「（問：所以告訴
      人知道車子提供給啟源通運使用？）因為告訴人想要要回去車子，八十七年時
      ，我們要拆夥時，有談過。後來又有談過一、二次，但是沒有結果」等語以觀
      （見本院九十二年五月二十日訊問筆錄），且告訴人啟源通運公司之法定代理
      人己○○於偵查中亦坦承：「... 己○○遂於八十七年七月一日辭卸董事職務
      ，退出公司之經營，離開啟源公司（指啟源通運公司）。己○○離開公司前，
      曾將公司之印鑑（即大小章）及公司生財設備（包含上述貨車）交付庚○○保
      管... 」等語（見偵查卷第四頁），顯見系爭小貨車自己○○離開啟源起重公
      司時，直至被告另行成立新公司即啟源通運公司後，仍一直係交由被告保管並
      調度使用中，而啟源起重公司之其他股東戊○○、甲○○對此亦均知情，且被
      告亦不否認系爭小貨車之所有權歸屬於啟源起重公司所有，是以，尚難僅因嗣
      後啟源起重公司停業，被告將系爭小貨車轉供啟源通運公司使用，即率予認定
      被告主觀上有何將系爭小貨車據為己有之不法所有之意圖。
（二）再觀之證人丙○○於本院審理時到庭結證稱：「... 我從八十六年起由我做的
      外帳。內部結算是他們自己做的。有一次為了啟源的負責人黃先生（指己○○
      ）沒有出面處理公司的財務，例如勞健保、要繳稅，都是由被告代他出面，有
      一次為了內部事情開會，要做結算，我和我太太一起去他們的公司。所有的股
      東、負責人都有到現場。應是八十七年底時。因為被告要黃先生出面處理公司
      的事情。他們談帳的出入如何。大家把帳算清楚，責任之歸屬。開會後沒有結
      果，只是大家把帳帶回去看」、「（問：知否後來被告有另外成立啟源通運公
      司？）我知道。帳也是我在記的。因為黃先生不出面，勞保局、公司內部人員
      都在找他。他是公司的負責人。黃先生從上次開會後，有不出面，我建議他，
      先把啟源起重停掉。啟源起重公司停業前的最後一期營業稅沒有繳納。我向被
      告說，用這個方式逼黃先生出面處理公司的事情。因為被告很有誠意，要和黃
      先生處理啟源起重公司的財務問題。但是帳還是對不起來... 」等語（見本院
      九十二年六月十日訊問筆錄），足認啟源起重公司之帳目迄今尚未結算完成，
      且被告亦供承稱：「... 後來車子報廢得到二萬元，留在我這裡。因為己○○
      沒有把公司的帳結算清楚，我認為這二萬元，是啟源起重公司的錢... 」等語
      （見本院九十二年四月二十九日訊問筆錄），是以，被告於前開期間即啟源起
      重公司停業後至該車解體報廢前仍持續使用系爭小貨車之行為，應僅涉及被告
      於該期間使用系爭小貨車是否應支付對價予啟源起重公司及其股東，或被告使
      用該車所生之利益是否亦應一併計入啟源起重公司財務結算之問題。此外，復
      查無其他積極之事證足認被告有何公訴人所指述之前開侵占犯行，自難遽以業
      務侵占罪相繩。揆諸前揭意旨，既不能證明被告犯罪，自應諭知無罪之判決。
據上論斷，應依刑事訴訟法第三百零一條第一項，判決如主文。
本案經檢察官王家春到庭執行職務。
中      華      民      國    九十二    年      六      月    二十四    日
                                  臺灣板橋地方法院刑事第二庭
                                          法  官    崔玲琦
右正本證明與原本無異。
如不服本判決，應於判決送達後十日內，向本院提出上訴狀。
                                          書記官    陳金鳳
中      華      民      國    九十二    年      七      月        一    日


司法院資訊處製作；財團法人民間司法改革基金會備份。
